ACORDAO-COMPLETO-2580030

ACÓRDÃO 2931/2023 ATA 10/2023 - PRIMEIRA CÂMARA

VISTOS, relatados e discutidos esses autos, em que se aprecia ato de aposentadoria emitido pelo Ministério Público Federal em benefício de Zilda Wahrendorff Caldas.
ACORDAM os ministros do Tribunal de Contas da União, reunidos em sessão da 1ª Câmara, ante as razões expostas pelo Relator, e com fundamento nos artigos 71, inciso III, da Constituição Federal de 1988; 1º, inciso V e 39, inciso II, da Lei 8.443/1992; e 262, do Regimento Interno, e na Súmula-TCU 106, em:
9.1. considerar ilegal o ato de aposentadoria de Zilda Wahrendorff Caldas e negar-lhe registro;
9.2. dispensar a devolução das quantias recebidas de boa-fé pela interessada até a data de ciência desta decisão pelo Ministério Público Federal;
9.3. determinar ao Ministério Público Federal que:
9.3.1. no prazo de 15 (quinze) dias a contar da ciência desta deliberação:
9.3.1.1. promova a correção das frações incorporadas de quintos/décimos das funções FC-02 e FC-05 exercidas pela interessada entre 1988 e 1996, ambas para 2/5, o equivalente a 4/10, sob pena de ressarcimento das quantias pagas indevidamente e responsabilização solidária da autoridade competente;
9.3.1.2. informe à interessada sobre o teor da presente deliberação e a alerte de que o efeito suspensivo proveniente da interposição de eventuais recursos junto ao TCU não a eximirá da devolução dos valores percebidos indevidamente, caso o recurso não seja provido; 
9.3.2. no prazo de 30 (trinta) dias a contar da ciência desta deliberação:
9.3.2.1. encaminhe ao TCU comprovante da ciência da interessada; e
9.3.2.2. emita novo ato de aposentadoria, livre das irregularidades identificadas, disponibilizando-o a este Tribunal, por meio do Sistema e-Pessoal, nos termos e prazos fixados na IN-TCU 78/2018.

Ato de aposentadoria.

Primeira Câmara

Ministério Público Federal

3. Interessada: Zilda Wahrendorff Caldas (XXX.430.241-XX)

13.1. Ministros presentes: Walton Alencar Rodrigues (Presidente), Jorge Oliveira (Relator) e Jhonatan de Jesus.
13.2. Ministro-Substituto convocado: Augusto Sherman Cavalcanti.

JORGE OLIVEIRA

Adoto como relatório instrução elaborada pela Unidade de Auditoria Especializada em Pessoal (AudPessoal) , que contou com a anuência do diretor da unidade técnica e do Ministério Público junto ao TCU, nestes autos representado pelo Procurador Sérgio Ricardo Costa Caribé (peças 5-7) .
"INTRODUÇÃO
1.	Trata-se de ato de concessão inicial de aposentadoria, submetido, para fins de registro, à apreciação do Tribunal de Contas da União (TCU) , de acordo com o art. 71, inciso III, da Constituição Federal.  O ato foi cadastrado e disponibilizado ao TCU por intermédio do Sistema e-Pessoal, na forma do art. 2º e 4º da Instrução Normativa TCU 78/2018.
2.	O ato desse processo pertence às seguintes unidades:
2.1.	Unidade emissora: Ministério Público Federal.
2.2.	Unidade cadastradora:  Ministério Público Federal.
2.3.	Subunidade cadastradora: Divisão de Aposentadorias e Pensões.
EXAME TÉCNICO
Procedimentos aplicados
3.	Os procedimentos para exame, apreciação e registro de atos de pessoal encontram-se estabelecidos na Instrução Normativa TCU 78/2018 e na Resolução TCU 206/2007. Essas normas dispõem que os atos de pessoal disponibilizados por meio do e-Pessoal devem ser submetidos previamente a críticas automatizadas, com base em parâmetros predefinidos.
4.	As críticas das informações cadastradas na etapa de coleta do ato foram elaboradas e validadas levando-se em conta as peculiaridades de cada ato. Os itens verificados nessa etapa são inerentes a dados cadastrais, fundamentos legais, mapa de tempo, ficha financeira, assim como eventuais ocorrências de acumulação. Trata-se de verificações abrangentes, minuciosas e precisas e sem a necessidade de ação humana e, portanto, menos suscetível a falhas. As críticas aplicadas estão discriminadas no sistema, no Menu e-Pessoal, opção 'Crítica', que podem ser acessadas mediante concessão de perfil específico a servidores do TCU responsáveis pela análise.
5.	Além das críticas automatizadas, há verificação humana adicional no caso de haver alertas do sistema ou informações não formatadas, como esclarecimentos do gestor ou do controle interno.  
6.	As críticas também consideram os registros do Sistema Integrado de Administração de Recursos Humanos (Siape) . O Siape disponibiliza informações atualizadas sobre as parcelas que integram os proventos, diferentemente, portanto, do e-Pessoal, que informa as parcelas no momento do registro do ato. 
7.	Essa confrontação com o Siape fornece uma visão atual e verdadeira da situação, o que permite descaracterizar irregularidades e inconsistências que, embora constantes do e-Pessoal, já foram corrigidas.
8.	As verificações detectadas no ato encontram-se discriminadas na aba de pendências do ato no sistema e-Pessoal, bem como no espelho do ato contemplado por esta instrução.
Exame das Constatações
9.	Ato: 76363/2020 - Inicial - Interessado (a) : ZILDA WAHRENDORFF CALDAS - CPF: XXX.430.241-XX
9.1.	Parecer do Controle Interno: considerar o ato Ilegal. Justificativa:  Incorporação indevida de vantagem 8/10 (oito décimos) de FC-05 e 2/10 (dois décimos) de FC02.
9.2.	Constatações e análises: 
9.2.1.	Houve o registro de pelo menos uma rubrica com 'Denominação para análise pelo TCU = Vantagem de caráter pessoal (627 - VANT.  PES (DÉCIMOS) INATIVO (Vantagem de caráter pessoal - Incorporação de quintos/décimos de função) - R$ 364,63) .
a.	Justificativa do Gestor de Pessoal: Não há. Verificação efetuada no âmbito do TCU.
b.	Análise do Controle Interno:  Não há. Verificação efetuada no âmbito do TCU.
c.	Análise da Equipe Técnica: Legal
A concessão da vantagem de quintos ou décimos está em consonância com a jurisprudência deste Tribunal e os critérios das Leis 8.911/1994 e 9.624/1998 (os períodos anteriores a 8/4/1998 são suficientes para a incorporação da vantagem de quintos) . 
9.2.2.	Houve o registro de pelo menos uma rubrica com 'Denominação para análise pelo TCU = Vantagem de caráter pessoal (627 - VANT.  PES (DÉCIMOS) INATIVO (Vantagem de caráter pessoal - Incorporação de quintos/décimos de função) - R$ 3.422,19) .
a.	Justificativa do Gestor de Pessoal: Não há. Verificação efetuada no âmbito do TCU.
b.	Análise do Controle Interno:  Não há. Verificação efetuada no âmbito do TCU.
c.	Análise da Equipe Técnica: Ilegal
A servidora incorporou 8/10 de FC-05. No entanto, considerando os tempos discriminados no ato de aposentadoria, observa-se que a interessada poderia incorporar somente (3/5) 6/10 de FC-05. Assim, está irregular a incorporação dos quintos.
9.2.3.	No tempo calculado para fins de anuênio foram computados períodos não contínuos. Tempo no cargo em que se deu a aposentadoria de 21/01/1986 a 22/02/1987 e Tempo no cargo em que se deu a aposentadoria de 10/08/1987 a 29/06/2020.
a.	Justificativa do Gestor de Pessoal: Não há. Verificação efetuada no âmbito do TCU.
b.	Análise do Controle Interno:  Não há. Verificação efetuada no âmbito do TCU.
c.	Análise da Equipe Técnica: Legal
A servidora averbou, para fins de anuênios, tempo de serviço federal exercido no Ministério Público Federal nos períodos de 21/1/1986 a 22/2/1987 e 10/8/1987 a 8/3/1999 (data limite) . Observa-se que a servidora ingressou no serviço público, como estatutária, antes da publicação da Lei 8.112/1990. O TCU entende que é legal a manutenção de adicional por tempo de serviço, incorporado em razão do exercício de cargos anteriores, por servidor que ingressou no serviço público federal até 8/3/1999 (data limite para incorporação do benefício) , não havendo exigência de que os vínculos com a Administração Pública sejam contíguos (Acórdão 10418/2021-TCU-Segunda Câmara, relator: Ministro Marcos Bemquerer) .
Desta forma, está regular a averbação dos tempos registrados no ato, para fins de anuênios.
9.3.	O quadro resumo de ocorrências e, quando for o caso, o detalhamento da norma legal e da jurisprudência para as inconsistências acima elencadas encontra-se no anexo II dessa instrução. 
9.4.	Encaminhamento do ato: 
9.4.1.	Considerar ILEGAL e recusar registro do ato de Aposentadoria 76363/2020 - Inicial de ZILDA WAHRENDORFF CALDAS do quadro de pessoal do órgão/entidade Ministério Público Federal, com base nos arts. 71, inciso III, da Constituição Federal, 1º, inciso V, e 39, inciso II, da Lei 8.443/1992 e 260, § 1º, do Regimento Interno. 
9.4.2.	Com fulcro no art. 262, caput, do Regimento Interno deste Tribunal, determinar ao órgão/entidade Ministério Público Federal que: 
a.	emita novo ato, livre da irregularidade ora apontada, em substituição ao ato de Aposentadoria de ZILDA WAHRENDORFF CALDAS, submetendo-o à nova apreciação por este Tribunal, na forma do artigo 260, caput, também do Regimento.
b.	dispense a devolução dos valores indevidamente recebidos de boa-fé até a data da ciência do órgão/entidade Ministério Público Federal, do acórdão que vier a ser proferido, com base no Enunciado 106 da Súmula da Jurisprudência do TCU.
c.	dê ciência, no prazo de quinze dias, contados da notificação, do inteiro teor desta deliberação à interessada, alertando-a de que o efeito suspensivo proveniente da interposição de eventuais recursos junto ao TCU não a exime da devolução dos valores percebidos indevidamente, caso o recurso não seja provido.
d.	informe o teor do acórdão que vier a ser prolatado, encaminhando ao TCU, no prazo de trinta dias, comprovante da data de ciência pela interessada, nos termos do art. 4º, § 3º, da Resolução TCU 170/2004.
e.	faça cessar todo e qualquer pagamento relativo ao ato impugnado de ZILDA WAHRENDORFF CALDAS, no prazo máximo de quinze dias, contados da ciência da decisão deste Tribunal, sob pena de ressarcimento das quantias pagas após essa data pelo responsável.
CONCLUSÃO
10.	A abrangência e a profundidade das verificações levadas a efeito fundamentam convicção de que o ato inicial 76363/2020 pode ser apreciado pela ilegalidade, em razão das irregularidades apontadas no item Exame das Constatações desta instrução, que representam afronta à legislação e à jurisprudência de referência
PROPOSTA DE ENCAMINHAMENTO
11.	Ante o exposto, com fundamento no art. 71, inciso III, da Constituição Federal, no art. 1º, inciso V, e art. 39, incisos I e II, da Lei 8.443/1992, no art. 260 do Regimento Interno do Tribunal de Contas da União, propõe-se: 
11.1.	Considerar ILEGAL e recusar registro do ato de Aposentadoria 76363/2020 - Inicial de ZILDA WAHRENDORFF CALDAS do quadro de pessoal do órgão/entidade Ministério Público Federal, com base nos arts. 71, inciso III, da Constituição Federal, 1º, inciso V, e 39, inciso II, da Lei 8.443/1992 e 260, § 1º, do Regimento Interno.
11.2.	Com fulcro no art. 262, caput, do Regimento Interno deste Tribunal, determinar ao órgão/entidade Ministério Público Federal que: 
11.2.1.	faça cessar todo e qualquer pagamento relativo ao ato impugnado de ZILDA WAHRENDORFF CALDAS, no prazo máximo de quinze dias, contados da ciência da decisão deste Tribunal, sob pena de ressarcimento das quantias pagas após essa data pelo responsável.
11.2.2.	emita novo ato, livre da irregularidade ora apontada, em substituição ao ato de Aposentadoria de ZILDA WAHRENDORFF CALDAS, submetendo-o à nova apreciação por este Tribunal, na forma do artigo 260, caput, também do Regimento.
11.2.3.	dê ciência, no prazo de quinze dias, contados da notificação, do inteiro teor desta deliberação à interessada, alertando-a de que o efeito suspensivo proveniente da interposição de eventuais recursos junto ao TCU não a exime da devolução dos valores percebidos indevidamente, caso o recurso não seja provido.
11.2.4.	dispense a devolução dos valores indevidamente recebidos de boa-fé até a data da ciência do órgão/entidade Ministério Público Federal, do acórdão que vier a ser proferido, com base no Enunciado 106 da Súmula da Jurisprudência do TCU.
11.2.5.	informe o teor do acórdão que vier a ser prolatado, encaminhando ao TCU, no prazo de trinta dias, comprovante da data de ciência pela interessada, nos termos do art. 4º, § 3º, da Resolução TCU 170/2004."
	É o relatório.

não há.

Procurador Sergio Ricardo Costa Caribé

APOSENTADORIA. ERRO NO CÁLCULO DAS FRAÇÕES DE QUINTOS/DÉCIMOS INCORPORADOS. ILEGALIDADE DO ATO. NEGATIVA DE REGISTRO. DETERMINAÇÃO AO ÓRGÃO.

APOSENTADORIA (APOS)

Trata-se de ato de concessão inicial de aposentadoria da Sra. Zilda Wahrendorff Caldas, emitido pelo Ministério Público Federal e submetido a este Tribunal para fins de registro.
2.	A Unidade de Auditoria Especializada em Pessoal (AudPessoal) concluiu pela ilegalidade do ato, por entender que a servidora aposentada teria direito a incorporar somente 3/5 (6/10) de função comissionada FC-05, e não os 4/5 (8/10) então constantes da sua ficha financeira (peça 3, p. 4) . A avaliação contou com a anuência do MPTCU (peça 7) .
3.	Alinho-me à conclusão dos pareceres, cujas análises incluo entre minhas razões de decidir, sem prejuízo de tecer alguns ajustes à avaliação empreendida pela unidade técnica. Para melhor compreensão dos fatos, transcrevo abaixo a tabela de funções exercidas, constante da ficha financeira do ato de aposentadoria ora em apreciação:
4.	Verifico que o efetivo exercício da função FC-05 foi de apenas 2 anos, 10 meses e 29 dias, entre 18/1/1988 e 11/12/1990. Já o período de exercício da função FC-02, de 1 mês e 6 dias, entre 17/9/1991 e 22/10/1991, foi erroneamente computado no cálculo dos quintos/décimos da função FC-05, devendo ser contabilizado na rubrica da função incorporada FC-02.
5.	Portanto, no que tange à função FC-05, a servidora aposentada tem direito à parcela de apenas 2/5, o equivalente a 4/10, diferentemente do que consta em sua rubrica (8/10) e da análise empreendida pela AudPessoal (6/10) .
6.	Com relação à função incorporada FC-02, deve ser acrescido, ao tempo total de 33 meses e 26 dias computado na ficha, o período de exercício da função de 1 mês e 6 dias, entre 17/9/1991 e 22/10/1991, que fora incluído indevidamente na contabilização dos quintos/décimos da função FC-05. 
7.	Nessa linha, quanto à função FC-02, a Sra. Zilda Wahrendorff Caldas faz jus à percepção da fração de 2/5, o equivalente a 4/10, e não os 2/10 registrados em sua ficha.
8.	Quanto à rubrica de anuênios (adicional por tempo de serviço) no percentual de 12%, não há óbices ao seu pagamento, conforme avaliado pela unidade técnica, uma vez que a servidora aposentada ingressou no cargo público sob a égide da Lei 1.711/1952 e comprovou tempo de serviço público - ainda que descontínuo - de 12 anos, 2 meses e 6 dias até 8/3/1999, em consonância com a jurisprudência do TCU, consubstanciada no Acórdão 426/2021-TCU-Plenário, de relatoria do Ministro Raimundo Carreiro.
	Ante o exposto, VOTO no sentido de que o Tribunal adote a minuta de acórdão que ora submeto à deliberação deste Colegiado.
TCU, Sala das Sessões, em 18 de abril de 2023.
JORGE OLIVEIRA 
Relator